【裁判字號】    95,台上,6342
【裁判日期】    951116
【裁判案由】    違反毒品危害防制條例等罪
【裁判全文】
最高法院刑事判決            九十五年度台上字第六三四二號
上  訴  人  甲○○
上列上訴人因違反毒品危害防制條例等罪案件，不服臺灣高等法
院高雄分院中華民國九十三年二月十一日第二審判決（九十二年
度上訴字第二０四八號，起訴案號：臺灣屏東地方法院檢察署九
十一年度偵字第五三０號），提起上訴，本院判決如下：
    主  文
原判決撤銷，發回臺灣高等法院高雄分院。
    理  由
本件原判決撤銷第一審之判決，改判論處上訴人甲○○連續販賣
第二級毒品罪刑（處有期徒刑七年六月）；又連續轉讓第二級毒
品罪刑（處有期徒刑十月）；固非無見。
惟查：一、民國九十一年二月八日修正公布之刑事訴訟法，由職
權主義之訴訟制度  調整為改良式當事人進行主義，確立檢察官
就被告犯罪事實應負提出證據及說服之實質舉證責任，暨當事人
就調查證據有主導權等原則。而為加強當事人進行主義之色彩，
建構以當事人間攻擊、防禦為主軸之公平法院，刑事訴訟法復於
九十二年二月六日修正公布，調整審判期日進行之順序，修正先
前關於檢察官陳述起訴要旨後，審判長應就被訴事實訊問被告之
規定，改列於同法第二百八十八條第三項，明定除簡式審判程序
案件外，審判長就被告被訴事實為訊問者，應於調查證據程序之
最後行之，以符改良式當事人進行主義之修法精神，並於同年九
月一日施行；此項被訴事實之訊問，依刑事訴訟法第三百六十四
條規定，亦為第二審之審判所準用，乃事實審法院必須踐行之法
定程序之一，旨在使被告有辯明犯罪嫌疑之機會及陳述有利於己
之事實，屬被告行使防禦權最重要之一環。倘審判長於調查證據
程序完畢後，疏未就被告之被訴事實予以訊問，無異剝奪其防禦
權之行使，抑且有害於公平審判及程序正義，其本此有瑕疵之審
判程序所為之判決，自有判決不適用法則之違背法令。原判決事
實認定上訴人於九十年二、三月間起在其臺中縣烏日鄉○○村○
○路便行巷二一五弄二十號住處或同巷二七０之三號張福華住處
先後二次無償轉讓安非他命予張福華；又另行起意，以新臺幣（
下同）五百元或一千元不等價格先後販賣三次安非他命予張福華
，繼於同月十日後，二次以每包一千元販賣安非他命予張福華，
第一次係以上訴人應分擔之機車違規罰鍰抵銷，第二次則收取現
金五百元，餘款以罰款抵銷；上訴人計販賣安非他命五次予張福
華，獲得現金二千五百元等情（原判決正本第二頁）；但依審判
筆錄之記載，審判長於審判期日於證據調查完畢後，係訊問：「
你（指上訴人）是否有自九十年一月二十四日後某日起，多次在
張福華或自己家中，或主動或受張福華訊問，連續以五百元至一
千元不等之價格，販賣第二級毒品安非他命予張福華」、「你是
否有於九十年三月十日，你騎乘張福華的機車，在台中市○○路
發生車禍，因無照駕駛及未帶行車執照，而遭警員取締罰款六千
三百元，你為抵償罰單之費用，於九十年三月二十二日或前一日
某時，在不詳處所，以一包安非他命抵償罰單費用五百元之代價
，轉讓安非他命予張福華，嗣於同日下午五時三十分許，在臺中
縣烏日鄉三和村為警查獲安非他命一包？」，並未就其判決事實
認定上訴人於「九十年二、三月間起在其臺中縣烏日鄉○○村○
○路便行巷二一五弄二十號住處或同巷二七０之三號張福華住處
先後二次無償轉讓安非他命予張福華」部分訊問上訴人（原審卷
第一０四頁），遽行判決，而論處上訴人有上開連續轉讓之犯行
，自難謂適法。二、原判決事實認定上訴人於九十年二、三月間
以五百元或一千元不等價格先後販賣三次安非他命予張福華，繼
於同月十日後，二次以每包一千元販賣安非他命予張福華，第一
次係以上訴人應分擔之機車違規罰鍰抵銷，第二次則收取現金五
百元，餘款以罰款抵銷；上訴人計販賣安非他命五次予張福華，
獲得現金二千五百元等情；於理由內則以張福華於警詢起至原審
審理之指訴，及在甲○○身上查獲安非他命二包、在張福華住處
查獲安非他命一包，及上訴人坦承有借用張福華機車因違規被開
單罰款，其需負擔三千元等為其論據（原判決正本第三頁至第五
頁）。但依原判決理由援引張福華之供述，其於警詢係供述：「
向甲○○購買五、六次安非他命，每次一千元或二千元；第一次
是以電話方式跟他們相約，在他家裡，以後他便會主動至我家問
我要不要買」、「在前天即二十號晚上大約十九時許，他主動帶
毒品安非他命前來我家，並告訴我有沒有錢，而我剩五百元，他
便拿一包安非他命給我，說剩下不夠五百元因他之前欠我五百元
相抵」等語；於臺灣臺中地方法院檢察署檢察官偵查時證稱：「
我有向他買五、六次，每次五百、一千元」等語；於臺灣屏東地
方法院檢察署檢察官偵查時亦證稱：「約過年後，我向他買過五
、六次」「（九十年三月二十二日那包毒品是販賣給你或互抵？
）應是互抵，抵我罰金的那部分」；於第一審供稱：「跟甲○○
買的，共買六次」、「（九十年三月二十二日下午五時有查到安
非他命是誰的？）少的是我的，是我跟他用罰單來抵扣」、「（
那包抵扣多少錢？）大約五百元」、「（問：警察查獲扣得之安
非他命０．七公克是如何來的？）是我的；跟甲○○拿的」、「
（問：多少錢拿的？）五百元」、「最後一次被查獲的０．七公
克安非他命是用買的或用抵的？）用抵銷的」；於原審審理供稱
：「（問：抵償幾次？）詳細次數我不記得，但我記得超過二次
」等語（原判決正本第三頁至第五頁）；依上開供述，張福華向
上訴人究竟購買五次或六次，是否包括以罰單抵償？又被查獲之
一小包０．七公克安非他命究係一千元而以罰單抵銷其中之五百
元而另外交付五百元，抑或係五百元而以罰單金額抵銷？另以罰
單抵銷係一次或二次？前後所供不一，此與上訴人如成立犯罪，
其犯罪所得係多少有關，原判決未詳為說明其取捨之意見，即於
理由二、(五)說明：「販賣之次數以五次認定之，金額除前開駕車
違規罰款後第一次係以應分擔之違規罰鍰抵銷，最後一次係交付
現金五百元，五百元以抵銷之方式為之，合計抵銷金額一千五百
元外，其餘三次，其中一次以一千元計算，另二次各以五百元計
算之，是販賣毒品所得現金應為二千五百元」（原判決正本第九
頁），自有判決理由不備之違誤，又上訴人固有借用張福華之機
車遭警取締而開單罰款之事實，另查獲上訴人及張福華持有安非
他命係供其等施用（上訴人施用已另案判刑確定，張福華另為不
起訴處分確定），如何能據為認定上訴人有連續無償轉讓及販賣
五次之犯罪之補強證據？原判決未詳為說明，遽行判決亦有違誤
。綜上，應認原判決有撤銷發回之原因。
據上論結，應依刑事訴訟法第三百九十七條、第四百零一條，判
決如主文。
中    華    民    國  九十五  年   十一   月   十六   日
                      最高法院刑事第十二庭
                          審判長法官  林  永  茂
                                法官  洪  文  章
                                法官  蘇  振  堂
                                法官  蕭  仰  歸
                                法官  何  菁  莪
      本件正本證明與原本無異
                                      書  記  官
中    華    民    國  九十五  年   十一  月   二十二  日
                                                     m


司法院資訊處製作；財團法人民間司法改革基金會備份。
